臺灣高雄地方法院民事判決　　　　　　100年度簡上字第411號
上　訴　人　新光人壽保險股份有限公司
法定代理人　吳東進
訴訟代理人　曾思薇
被上訴人　　姜愛菊
訴訟代理人　姜亞弟
上當事人間給付違約金事件，上訴人對於民國100 年8 月16日本
院高雄簡易庭100 年度雄簡字第667 號第一審簡易判決提起上訴
，經本院於100 年12月9 日言詞辯論終結，判決如下：
    主      文
上訴駁回。
第二審訴訟費用由上訴人負擔。
    事實及理由
一、上訴人起訴主張：兩造前於民國85年5 月28日簽訂「新二階
    展業襄理聘任合約書」、「展業襄理聘約書」及「展業代表
    聘約書」（下稱系爭契約），雙方約定由伊聘用被上訴人擔
    任公司展業襄理之職務，負責執行並處理有關業務推展、管
    理及相關行政業務，聘僱期間自85年5 月28日起至88年5 月
    27日止共3 年，若被上訴人於第1 至2 年達成保證底薪發放
    標準，則伊按月給付40,000元，惟若被上訴人於合約期間未
    滿，提前或因可歸責之事由終止契約時，應賠償上訴人以服
    務期間已領保證薪總額50% 計算之違約金，而伊於合約其間
    計已發放480,000 元之薪資予被上訴人。然被上訴人於86年
    8 月起至同年12月止之期間，因6 個月業績未達FYC180,000
    元之展業襄理A 之標準，亦未達FYC120,000元之展業襄理B
    之標準，乃由伊自87年1 月起改聘為展業代表，而被上訴人
    自87年1 月起仍連續90日未能提交新業績，故展業代表聘約
    依業務人員管理規定第20條（丙）之規定當然終止。是本件
    被上訴人因可歸責於己之事由，未達業績考核標準，顯未依
    約履行應盡之契約義務，依新二階展業襄理聘任合約書第5
    條第1 項但書、展業襄理聘約書第4 條第3 項及展業代表聘
    約書之業務人員管理規定第20點（丙）約定，伊自得終止兩
    造間之聘任契約，並請求被上訴人給付已領保證薪總金額50
    % 即240,000 元之違約金，為此爰依系爭契約之法律關係，
    聲明求為判決：被上訴人應給付240,000 元及自支付命令送
    達翌日起至清償日止，按週年利率5%計算之利息。
二、被上訴人則以：伊任職期間也有付出勞務並努力招攬業績，
    而上訴人從未通知終止契約，亦未告知伊有違約之情事，卻
    於15年後始為本件請求，顯然不公，且上訴人請求之違約金
    亦屬過高，爰聲明求為判決：上訴人之訴駁回。
三、原審審理結果，認上訴人請求之違約金應以45,000元為適當
    ，其餘部分之請求為無理由，判決上訴人應給付45,000元及
    自起訴狀繕本送達翌日即100 年1 月13日起至清償日止按年
    息5%計算之利息。上訴人不服提起上訴，除援用原審主張及
    陳述外，另補充：伊確因被上訴人於聘任期間違約，而蒙受
    已發放保證薪之損失，故伊請求被上訴人給付已領保證薪之
    50% 之金額為違約金，自屬有據；又被上訴人於擔任展業襄
    理時未積極拓展業務，於約定之3 年聘僱期間內僅有7 個月
    舉報業績，其餘29個月之業績均為零，縱本件確有酌減違約
    金之必要，亦僅得按其履約期間比例計算等語，並於本院聲
    明：(一)、原判決不利於上訴人之部分廢棄；(二)、上開廢棄部
    分，被上訴人應再給付上訴人195,000 元並自100 年1 月13
    日起至清償日止按年息5%計算之利息。被上訴人除援用原審
    之主張外，並補陳：兩造間所簽訂之展業襄理聘任合約係屬
    典型之僱傭契約，與一般商業契約或私人契約不同，簽約之
    地位有其天生之不平等性，伊於報到之時若拒絕簽署，即可
    能立刻失業，又保險業務人員所領取之報酬接來自於所招攬
    保戶之保費收入，業績不佳亦非全然係因個人努力不足，若
    僅因短期內未能達成業績要求，即須將所領酬勞之半數賠償
    公司，顯不合理，且伊於擔任展業襄理期間，亦有業績FYC
    294,692 元，對上訴人並非全無貢獻，上訴人主張之違約金
    額實屬過高，有違比例原則，原審予以酌減並無違誤，爰聲
    明求為判決上訴駁回。
四、兩造不爭執之事項
  (一)、兩造於85年5 月28日簽訂系爭契約，約定由原告聘用被告
      擔任公司展業襄理職務，負責為原告執行並處理有關業務
      推展、管理及相關行政業務，聘僱期間自85年5 月28日起
      至88年5 月27日止共3 年，若被上訴人於第1 至2 年達成
      保證底薪發放標準，則上訴人按月給付40,000元，惟若被
      上訴人於合約期間未滿，提前或因可歸責之事由終止契約
      時，應賠償以服務期間已領保證薪總額50% 計算之違約金
      予上訴人。
  (二)、上訴人先後於85年8 月至86年4 月、86年6 月至7 月陸續
      發放保證薪計480,000元予被上訴人。
  (三)、兩造間簽署之展業襄理聘約書第4 條第3 、4 款規定「展
      業襄理不能符合本聘約書附表參之管理規章之要求時，公
      司得終止本聘約或改聘之」、「展業代表聘約終止時，展
      業襄理聘約將自動終止」等語，而該契約附表參之展業襄
      理管理規章分別訂有展業襄理A 及展業襄理B 之考核條件
      ，其中展業襄理A 為直轄單位FYC 180,000 元，展業襄理
      B 為直轄單位FYC 120,000 元，若考核結果未達成A 級條
      件，即自動調整為次一級主管，若經考核未達B 級者，自
      動改聘為展業代表，公司不另行發函通知等語；又上訴人
      業務人員管理規定第20條規定「倘發生下列情形之一時，
      本聘約書即行終止：…（丙）倘展業代表連續九十日未能
      向公司提交可承保之新業績時」等語。
  (四)、被告於85年8 月起至87年3 月止之業績FYC 情形如下：85
      年10月為33,017元、85年12月為78,034元、86年2 月為30
      ,980元、86年3 月為30,563元、86年4 月為30,608元、86
      年6 月為40,704元、86年7 月為50,732元，其餘月份均為
      0 元。
五、本院得心證之理由：
  (一)、兩造間之系爭契約是否於期間屆滿前終止？
    1.按解除權之行使，應向他方當事人以意思表示為之，民法
      第258 條第1 項定有明文，而此一規定於當事人依法律之
      規定終止契約者準用之，同法第263 條亦有明定，舉重以
      明輕，若當事人間約定有契約終止事由，而一方欲本於該
      事由終止契約時，亦應以意思表示為之；而此項意思表示
      雖無一定之方式，亦無需法院之准許，但以其意思表示到
      達他方時發生效力（86年度台上字第3011號判決意旨參照
      ）。查兩造間之展業襄理聘約書第4 條第3 、4 款係約定
      「展業襄理不能符合本聘約書附表參之管理規章之要求時
      ，公司得終止本聘約或改聘之」、「展業代表聘約終止時
      ，展業襄理聘約將自動終止」等語，惟被上訴人辯稱其從
      未收受上訴人終止契約之通知，而上訴人復始終未能就其
      確有通知被上訴人乙事舉證以實其說，是本院應認上訴人
      於兩造契約期間內，並未以意思表示通知被上訴人終止契
      約，依上開說明，上訴人之終止權即未合法行使，其主張
      系爭契約已因可歸責於被上訴人而於契約期間屆滿前提前
      前終止云云，即屬無據。
    2.上訴人固另主張展業代表連續90日未提交可承保之新業績
      時，依其業務人員管理規定第20條之規定，聘約即行終止
      ，而本件被上訴人業績未達標準，故系爭契約不待通知立
      刻終止云云，惟原告業務人員管理規定第20條規定契約立
      即發生終止效力，與前揭兩造所簽署之展業襄理聘約書第
      4 條第3 款係規定展業襄理不符管理規章要求時，上訴人
      僅取得終止契約之權利，兩者並不一致，本院認系爭契約
      乃上訴人預定適用於同類契約之條款之定型化契約，衡以
      兩造之經濟地位懸殊，及被上訴人於簽約時應無磋商變更
      契約條款之餘地，若契約內就如何發生終止效力出現矛盾
      疑義時，自應採有利於被上訴人之解釋，始符公平，是上
      訴人仍應對被上訴人為終止之意思表示，始生終止契約之
      效力；況依上開業務人員管理規定第20條契約規定，若展
      業代表90日內未提可承保之新業績，契約即自動發生終止
      效果，惟業績是否達成標準之相關資訊及審核結果均係操
      於上訴人一方，若上訴人認業績不足而已符終止契約要件
      時，復無庸為任何通知即自動發生終止契約效力，將致無
      從同時知悉契約效力之被上訴人，有於契約終止後仍繼續
      提供勞務之可能，則上訴人以該業務人員管理規定第20條
      免除自己為意思表示之責任，對身為員工之被上訴人顯已
      發生重大之不利益，該規定依民法第247 條之1 第4 款應
      認屬無效，故上訴人此部分之主張，亦無足採。
  (二)、上訴人得否請求被上訴人給付違約金？
      查兩造間之契約係約定若被上訴人於合約期間未滿，提前
      或因可歸責之事由終止契約時，應賠償以服務期間已領保
      證薪總額50% 計算之違約金予上訴人，惟本件上訴人於合
      約期間既未曾以意思表示對被上訴人行使終止權，而系爭
      契約亦未提前終止，已如上述，則上訴人尚不得依該規定
      請求被上訴人給付違約金，應堪認定。
  (三)、綜上所述，上訴人主張依新二階展業襄理聘任合約書第5
      條第3 項約定，請求被上訴人給付違約金240,000 元及其
      遲延利息，並無理由，不應准許。原審就上訴人請求超過
      45,000元部分，認違約金過高，而為上訴人敗訴之判決，
      理由雖有不同，惟結論並無二致，仍應予維持。上訴意旨
      指摘該部分原判決不當，求予廢棄改判，為無理由，應予
      駁回其上訴。
六、本件事證已臻明確，兩造其餘攻擊及防禦方法，經審酌結果
    ，與本件判決結論均無影響，爰不一一論述，附此敘明。
七、據上論結，本件上訴為無理由，依民事訴訟法第436 條之1
    第3 項、第449 條第2 項、第1 項、第78條，判決如主文。
中    華    民    國   100    年    12    月    23    日
              民事第四庭審判長法  官  劉  定  安
                              法  官  盧  怡  秀
                              法  官  謝  雨  真
正本係照原本作成。
本判決不得上訴。
中    華    民    國   100    年    12    月    23    日
                              書記官  解  景  惠